臺灣高等法院刑事判決
                                   108年度金上訴字第33號
上  訴  人  臺灣新北地方檢察署檢察官
上  訴  人
即  被  告  楊鎔禎






選任辯護人  陳鄭權律師
            楊安騏律師
上列上訴人因被告違反銀行法案件，不服臺灣新北地方法院107
年度金訴字第15號，中華民國108年6月4日第一審判決（起訴案
號：臺灣新北地方檢察署105年度偵字第30263、32924號、107年
度偵字第1894號），提起上訴，本院判決如下：
    主  文
原判決撤銷。
楊鎔禎共同犯銀行法第一百二十五條第一項前段之非法經營銀行
業務罪，處有期徒刑貳年，緩刑伍年，並應於本判決確定後參年
內，向公庫支付新臺幣伍拾萬元。
    事  實
一、楊鎔禎明知除法律另有規定者外，非銀行不得經營收受存款
    業務，亦不得以借款、收受投資、使加入為股東或其他名義
    ，向多數人或不特定人收受款項或吸收資金，而約定或給付
    與本金顯不相當之紅利、利息、股息或其他報酬；另多層次
    傳銷之參加人，所取得佣金、獎金或其他經濟利益，應基於
    所推廣或銷售商品或勞務之合理市價，而不應主要源於介紹
    他人加入，自收取後加入者之會員會費所取得，竟仍與陳澄
    玄（另案由本院審理中）、符仕育（另案由臺灣新北地方法
    院審理中）、林渝榛（業經原審判決確定）及其他姓名年籍
    不詳之成年人，共同基於違反上開法律規定之犯意聯絡，於
    民國105年3月間經由符仕育介紹，參加由陳澄玄及其他姓名
    年籍不詳之成年人為招募資金而設立「全球國際不倒翁888
    愛心事業」投資方案（下稱「不倒翁888愛心事業」，參加
    規則及獲利方式如後述）。符仕育、楊鎔禎於加入之時，自
    身亦分別投入人民幣15萬元(15單位)、新臺幣45萬元及人民
    幣1萬元(10單位)，並由楊鎔禎及其招攬之林渝榛對外介紹
    不特定人加入，符仕育則負責向加入之人講解方案內容，楊
    鎔禎亦在各次聚會、說明會現場負責講解網路操作相關事宜
    。
二、「不倒翁888愛心事業」係以1萬元人民幣投資1單位（1球）
    ，惟必須繳交人民幣200元或新臺幣1000元至2000元不等， 
     取得「愛心激活碼」（相當於入會之手續費）啟動帳戶，
    並以靜態收益、動態收益及對碰獎金之方式，獲取報酬或利
    益
    ：
(一)靜態收益：每單位投資之閉鎖期間為3個月，每天分紅1％，
    以15天為1期，即每15日可獲取本金之15％之紅利，閉鎖期間
    3個月期滿即可取得紅利共計6期9000元人民幣。
(二)動態收益：即介紹獎金，每介紹1人投資1單位，即能每15日
    可收取本金之5﹪動態收益，共計6期，因此3個月共可領取獎
    金3000元人民幣。若3個月後續約，則可續享第2期動態收益
    每15日3％，共6次；再續約則享第3期動態收益每15日1％
    ，共6次；第4期之後即無動態收益。
(三)對碰獎金：是若能介紹2人投資，且該2人投資之單位數相同
    ，即有機會取得每單位10％之兌碰獎金。
三、林渝榛及李梅於105年5月間經楊鎔禎招攬入會，並各投入「
    不倒翁888愛心事業」新臺幣15萬元（3單位）。林渝榛加入
    後，亦依楊鎔禎所解說之「不倒翁888愛心事業」加入規則
    ，分別於105年5至6月間對外招攬蔡敏麗、凃翠雯、侯賀平
    、程平等、劉勁松、朱紅霞、周芳香、黃蘋儒、王輝嬌等人
    投資「不倒翁888愛心事業」，並委由朱紅霞在WeChat通訊
    軟體成立「粉角色888」群組，用以聯繫相關事宜。上開林
    渝榛所招攬之人於加入期間並分別交付現金或匯款新臺幣20
    萬5000元（蔡敏麗，4單位）、5萬1000元（凃翠雯，1單位
    ）、15萬6000元（侯賀平，3單位）、15萬6000元（程平等
    ，3單位）、5萬2000元（劉勁松，1單位）、15萬6000元（
    朱紅霞，3單位）、15萬6000元（周芳香，3單位）、20萬80
    00元（黃蘋儒，4單位）、31萬2000元（王輝嬌，6單位）予
    林渝榛，再由林渝榛轉交楊鎔禎（共計新臺幣15萬元），或
    在說明會處交付負責收款之姓名年籍不詳成年人。楊鎔禎除
    收受林渝榛轉交之款項外，亦於「粉角色888」群組為上開
    加入之人講解操作帳戶之應注意事項，並於105年6月間貼文
    表示，「不倒翁888愛心事業」之電腦系統改為白銀交易及
    支付平台，必須開設白銀帳戶始能繼續交易，於同年6、7月
    間復多次在說明會舉辦期間向蔡敏麗、凃翠雯、侯賀平、程
    平等、劉勁松講授在電腦開設及操作白銀帳戶事宜。嗣因蔡
    敏麗、凃翠雯、侯賀平、程平等、劉勁松於投資後則未於約
    定時間取得紅利、獎金，驚覺有異，經報警處理，始循線查
    知上情。
四、案經蔡敏麗、凃翠雯、侯賀平、程平等、劉勁松訴由臺灣新
    北地方檢察署檢察官偵查起訴。
  理  由
甲、證據能力方面：本判決採為認定犯罪事實之證據資料，檢察
    官、被告楊鎔禎（下稱被告）及辯護人均未爭執其證據能力
    （見本院卷第175-182頁），本院復經審酌並無不適當之情
    形，依刑事訴訟法第159條之5規定，認均有證據能力。
乙、實體方面：
一、認定犯罪事實所憑的證據及理由：
(一)「不倒翁888愛心事業」之運作模式及性質：
1.「不倒翁888愛心事業」係以1萬元人民幣（換算為新臺幣約為
  5萬元）投資1單位（1球），惟必須繳交人民幣200元或新臺幣
  1000元至2000元不等，取得「愛心激活碼」（相當於入會之手
  續費）啟動帳戶，並以靜態收益、動態收益及對碰獎金之方式
  ，獲取報酬或利益。其中靜態收益部分，係每單位投資之閉鎖
  期間為3個月，每天分紅1％，以15天為1期，即每15日可獲取本
  金之15％之紅利，閉鎖期間3個月期滿即可取得紅利共計6期900
  0元人民幣；動態收益即介紹獎金，每介紹1人投資1單位，即
  能每15日可收取本金之5﹪動態收益
    ，共計6期，因此3個月共可領取獎金3000元人民幣。若3個 
     月後續約，則可續享第2期動態收益每15日3％，共6次；再 
     續約則享第3期動態收益每15日1％，共6次；第4期之後即無
    動態收益；對碰獎金是若能介紹2人投資，且該2人投資之單
    位數相同，即有機會取得每單位10％之兌碰獎金等情，業經
    被告於偵查及本院訊問時坦承在卷（見105年度偵字第30263
    號卷【下稱偵卷一】，第333、338、366頁、本院卷第183頁
    ），核與證人即同案被告林渝榛、證人符仕育、蔡敏麗、凃
    翠雯、侯賀平、程平等、朱紅霞、劉勁松、黃蘋儒於偵查  
    及原審時之證述相符（見偵卷一第258、259、268、306、32
    4、346、107年度偵字第1894號卷【下稱偵卷二】，第12、2
    4頁、105年度他字第4894號卷【下稱他字卷】，第12-14頁
    、原審卷第238、252-254、276、312、325、334-338、341-
    343頁），復有網路頁面列印資料、「不倒翁888愛心事業」
    文宣資料4份、林渝榛所提出其個人於「不倒翁888愛心事業
    」APP登入後列印資料1份、WeChat群組「粉角色888」對話
    紀錄3份、投資分紅期日單據3份、龍觀社區管理委員會管理
    費收據、扣案之林渝榛筆記本1本等在卷可憑（見他字卷第2
    2-50、107-122、51-99頁、偵卷二第73-76、47-66、69、79
    頁；偵卷一第13-60、277-296、181-235、155-179、67-138
    、273、275、12、36、297、299、301、39、359-361頁），
    堪認屬實。
  2.依前揭說明，「不倒翁888愛心事業」之靜態收益部分，閉 
     鎖期間為3個月，每天分紅1％，以15天為1期，即每15日可 
     獲取本金之15％之紅利，3個月之利息即達90%【15%*2*3＝  
    90%】，期滿續約後，仍得繼續分紅，則其年利率更高達360
    %，明顯較國內金融機構1年期定存利率約1%至2%間高出數百
    倍，其以優厚之報酬條件吸引投資大眾投入金錢，至為顯然
    。可見前述「不倒翁888愛心事業」係以收受投資之名義， 
     向不特定人吸收資金，約定給付與本金顯不相當之紅利，
而
    有以收受存款論之行為事實，應堪認定。
  3.又按銀行法第29條第1項規定，除法律另有規定外，非銀行
    不得經營收受存款、受託經理信託基金、公眾財產或辦理國
    內外匯兌業務。其違反此項規定者，應依同法第125條規定
    論處。所謂「收受存款」，依同法第5條之1規定，係指向不
    特定多數人收受款項或吸收資金，並約定返還本金或給付相
    當或高於本金之行為。又同法第29條之1並規定，以借款、
    收受投資、使加入為股東或其他名義，向多數人或不特定之
    人收受款項或吸收資金，而約定或給付與本金顯不相當之紅
    利、利息、股息或其他報酬者，以收受存款論。其中所稱「
    多數人」或「不特定之人」，係指不具有特定資格之對象，
    且可得隨時增加者之謂。故銀行法第125條關於處罰非銀行
    不得經營收受存款業務之規定，僅須行為人係向不特定多數
    人收受款項或資金而合於上開要件且繼續反覆為之者，即  
    足當之。  
  4.本案加入「不倒翁888愛心事業」者，計有符仕育、被告、
    林渝榛、李梅、蔡敏麗、凃翠雯、侯賀平、程平等、劉勁松
    、朱紅霞、周芳香、黃蘋儒、王輝嬌等人，其中符仕育證稱
    ：我與被告是因為先前投資「馬勝公司」，一起參加大會而
    認識的等語（見原審卷一第333頁）；被告亦自承：我是因 
     做美容的女性朋友鄭玉秀介紹而參加AGL股票說明會，投資
    後因股票沒有上市，所以轉而投入「不倒翁888愛心事業」
    等語（見偵卷一第333頁）；至於林渝榛、李梅，亦係因被
    告之介紹而投入等情，亦為被告所坦承（見偵卷二第40頁
    ），證人林渝榛並證稱：當時我只認識被告，是被告介紹我
    進入「不倒翁888愛心事業」等語（見原審卷一第259頁）；
    證人蔡敏麗證稱：我與林渝榛都是社區的管理委員因而熟識
    ，她說他有在投資，很好賺，因此介紹我加入等語（見偵卷
    一第267-268頁）；證人凃翠雯證稱：林渝榛在好幾年前因 
     房屋買賣請我們的事務所幫忙過戶，之後我朋友黃蘋儒突
然
    帶林渝榛來，由林渝榛介紹他們的投資平台，介紹我加入等
    語（見偵卷一第324頁）；證人侯賀平證稱：我在臺灣做看
    護時，因同鄉劉勁松向我表示有個投資機會可以供我參考，
    回饋很高，我有興趣，劉勁松就幫我聯繫等語（見偵卷一第
    316頁）；證人程平等證稱：一開始是朱紅霞告訴我他朋友
    在做「不倒翁888愛心事業」，後來我想投入，朱紅霞就打
    電話給林渝榛，與她見面後我就加入等語（見偵卷一第305-
    306頁）；證人劉勁松證稱：朱紅霞邀我到她家用餐，林渝
    榛那時也一同到場，就在飯局中跟我們說可以投資「不倒翁
    888愛心事業」的事情，我那時拒絕她，後來我請朱紅霞幫
    我領我女兒的入境許可證，朱紅霞就一直鼓吹我投入，隔了
    幾天，朱紅霞擅自幫我投資1球，所以我就在105年6月20日
    以現金方式交給朱紅霞新臺幣5萬2000元等語（見偵卷一第
    257-258頁）；證人朱紅霞證稱：我從事房屋仲介，林渝榛
    是我的客戶，有次她叫我投資「不倒翁888愛心事業」，我
    覺得她人不錯，就投資了等語（見偵卷二第12頁）；證人黃
    蘋儒證稱：我從事房屋仲介，林渝榛是公司的老客戶，所以
    跟他很熟，有一次她約我和朱紅霞到公司合作的代書事務所
    去聽「不倒翁888愛心事業」的解說，我當天就覺得不錯想
    投資等語（見偵卷二第24頁）；證人莊秉諭證稱：有一次我
    朋友宥彤找我和我太太王輝嬌出去玩，當天林渝榛也有一起
    來，她在車上一直介紹我們「不倒翁888愛心事業」，我覺
    得可以試試看，因此105年6、7月間就用王輝嬌的名義投入
    等語（見偵卷二第32頁）。是依其等所述，加入「不倒翁
    888愛心事業」尚無須具備特定身分或資格，且其等之加入
    係經由已參加的投資人再對外招攬鼓吹，如此開枝散葉增加
    投資人數，顯見「不倒翁888愛心事業」有意吸收不特定人
    加入投資，投資人數係處於可隨時增加之狀態，且吸收之投
    資人無名額限制，依照上開說明，當符合銀行法第5條之1、
    第29條之1所稱之「多數人」、「不特定之人」要件。
  5.又公平交易法雖於104年2月4日修正公布全文，刪除關於「
    多層次傳銷」之相關規定，並刪除第23條（多層次傳銷之管
    理）及第35條第2項（罰則）之規定。然多層次傳銷管理法
    於103年1月29日制定公布施行，該修正刪除之公平交易法第
    23條及第35條第2項，分別改列於多層次傳銷管理法第18條
    ：「多層次傳銷事業，應使其傳銷商之收入來源以合理市價
    推廣、銷售商品或服務為主，不得以介紹他人參加為主要收
    入來源。」第29條第1項：「違反第18條規定者，處行為人7
    年以下有期徒刑，得併科新臺幣1億元以下罰金。」且同法
    第39條亦明定：「自本法施行之日起，公平交易法有關多層
    次傳銷之規定，不再適用之。」據此，修正前公平交易法第
    23條及第35條第2項之處罰規定刪除，係因配合多層次傳銷
    管理法之單獨立法，而將該修正前公平交易法第23條及第35
    條第2項之規定，改移列於多層次傳銷管理法，故而多層次
    傳銷管理法第18條、第29條第1項規定之解釋適用，與修正
    前公平交易法第23條及第35條第2項應無二致。而按多層次
    傳銷管理法所稱多層次傳銷，指透過傳銷商介紹他人參加，
    建立多層級組織以推廣、銷售商品或服務之行銷方式；所稱
    傳銷商，指參加多層次傳銷事業，推廣、銷售商品或服務，
    而獲得佣金、獎金或其他經濟利益，並得介紹他人參加及因
    被介紹之人為推廣、銷售商品或服務，或介紹他人參加，而
    獲得佣金、獎金或其他經濟利益者，多層次傳銷管理法第3
    條、第5條第1項定有明文。是以，多層次傳銷制度，係藉由
    參加人本身推廣、銷售商品及推薦他人加入，建立銷售組織
    網，以獲取佣金、獎金或其他經濟利益，其構成要素為：  
    (1)須給付一定代價始得成為正式會員；(2)且係以由已入會
    之會員介紹加入組織，為其主要之招募會員方式（即「平行
    擴散性」）；(3)給付代價之目的與取得介紹佣金之權利間
    有因果關係等特徵。而變質之多層次傳銷，則係主要以「介
    紹他人參加而獲利」之設計，將成為參加人更加速介紹他人
    參加之誘因，而使後參加人以幾何倍數遽增，後參加人終將
    因無法覓得足夠之「人頭」而遭經濟上之損失，反觀發起或
    推動之人則幾無風險，且獲暴利，破壞市場機能，嚴重妨  
    害經濟之安定與繁榮（司法院釋字第602號解釋理由書意旨 
     參照）。
  6.本案「不倒翁888愛心事業」之加入，必須先支付投資款始
    能成為其成員，且係由已參加之成員介紹等情，業經前開證
    人證述在卷，是加入「不倒翁888愛心事業」成為該方案之
    成員，顯具有所謂「平行擴散性」之要件。又介紹新進投資
    人加入「不倒翁888愛心事業」，即可獲得動態收益，在一
    定要件（若能介紹2人投資，且該2人投資之單位數相同）之
    下，更能取得兌碰獎金等情，復經本院認定如前，是各該先
    加入之會員招攬他人參加，與取得動態收益、對碰獎金之利
    益，亦有因果關係，則該等招攬投資及運作模式所示，具有
    團隊計酬特徵及多層級之獎金抽佣關係，顯屬多層次傳銷管
    理法所規範之多層次傳銷。本案之「不倒翁888愛心事業」
    成員取得動態收益及對碰獎金之方式，必須藉由投入者之組
    織不斷擴充，由先加入之人朋分後加入人所給付之投資款，
    即加入之投資人所取得動態收益、對碰獎金來源，均係基於
    介紹新投入者之加入，而非基於推廣或銷售商品之合理市價
    ，則勢須藉由組織之不斷發展始能維持經營，並因其組織底
    層之會員人數愈益增加，所需發放之各種收益及獎金將快速
    累積，如此一來，該投資方案將因加入之人數漸多，終致無
    法繼續發放而無以為繼，故「不倒翁888愛心事業」之動態
    收益、對碰獎金運作，乃多層次傳銷管理法第18條規定所禁
    止之變質多層次傳銷方式，並無疑義。
(二)本案「不倒翁888愛心事業」之投入者及投入之金額：
本案先後投入「不倒翁888愛心事業」之人，計有符仕育、被告
、林渝榛、李梅、蔡敏麗、凃翠雯、侯賀平、程平等、劉勁松、
朱紅霞、周芳香、黃蘋儒、王輝嬌等人，其中符仕育、楊鎔禎於
加入之時，自身亦分別投入15單位、10單位，林渝榛、李梅於10
5年5月間入會時，各投入3單位，至105年5至6月間加入之蔡敏麗
、凃翠雯、侯賀平、程平等、劉勁松
    、朱紅霞、周芳香、黃蘋儒、王輝嬌等人，則係分別投入4
    單位（蔡敏麗）、1單位（凃翠雯）、3單位（侯賀平）、3
    單位（程平等）、1單位（劉勁松）、3單位（朱紅霞）、3
    單位（周芳香）、4單位（黃蘋儒）、6單位（王輝嬌）等情
    ，分別經證人符仕育、林渝榛、蔡敏麗、凃翠雯、侯賀平、
    程平等、劉勁松、朱紅霞、周芳香、黃蘋儒、莊秉諭等人證
    述屬實（見原審卷一第332頁、偵卷一第147、268、324、
    316、306、258頁、偵卷二第12、24、32頁），並有扣押物
    編號A-6-1林渝榛筆記本之記錄可參（影本附於偵卷一第359
    頁），至被告投入資金部分，亦經其自承在卷（見偵卷一第
    333-334頁），故本案「不倒翁888愛心事業」所吸收之資金
    共為57單位，共計人民幣57萬元人民幣，約新臺幣285萬元
    ，亦堪認定。 
(三)被告參與「不倒翁888愛心事業」，並與同案被告林渝榛招
    攬不特定人、講解流程及收取投入金額：
1.被告於偵查時坦承：我有招攬林渝榛及李梅投資「不倒翁888
  愛心事業」，林渝榛投資了3單位，李梅有投資3單位，1單位
  是新台幣5萬元等語(見偵卷二第40頁)，並陳稱：我有使用Lin
  e及WeChat，暱稱都是「manda鎔禎」，我從105年3月底開始投
  資888愛心事業，一開始投資人民幣5萬元，105年4月20又再投
  資人民幣1萬元，之後再投資人民幣4萬元，總計投資本金人民
  幣10萬元；我當初在吉隆坡聽完他們的說明後，就加了陳澄玄
  的wechat，後來他把我安排到符董下面
    ，他一開始有設一個群組，後來因為投資的人愈來愈多，避
    免群組裡面的人太複雜，陳澄玄就希望我們各自與自己有投
    資的好友設立群組，因此就設立「粉角色888」，每當我從
    符董的群組獲得888愛心事業資訊後，就會轉貼到「粉角色
    888」群組「不倒翁888愛心事業」，蔡敏麗、凃翠雯、侯賀
    平、程平等、劉勁松他們都有參加888愛心事業的說明會，
    他們如果有不懂的細節會問我，在林渝榛家社區會議室上課
    時，我有去協助他們開設投資888愛心事業所需的白銀帳戶
    ，如果對於投資方案有想要了解的地方詢問我的話，我也會
    說等語(見偵卷一第332-335、337、339頁)。佐以證人林渝
    榛所提出之「提供幫助」之帳號分別有「＃0000000000000
    」、「＃0000000000000」、「＃000000000000」（見他字
    卷第108至111頁、第112至116頁、第118至122頁），其中「
    ＃0000000000000」個人資料，其中「直接領導上司電話」
    記載為「000000000000」（見他字卷第109頁），亦與被告
    於調查局接受詢問時留存之行動電話號碼「0000000000」
    號相符（見偵卷一第331頁），則被告自承林渝榛係為其所 
     招攬等語即非虛妄，堪以採信。
  2.此外，復有下列證人之證詞可資佐證：
(1)證人林渝榛於原審證稱：我當時在上符仕育的課時遇到被告
   ，是她向我介紹「不倒翁888愛心事業」方案，我曾經上過「
   不倒翁888愛心事業」的課，第1次是在新北市板橋區板橋農
   會的樓上，是符仕育負責講解，我會去這地方是被告有給我1
   份「不倒翁888愛心事業」的資料，並跟我說這地方有上課，
   但這次被告沒有去，該次符仕育講解「不倒翁888愛心事業」
   投資內容，包括投資多少錢、如何獲利；第2次上課是在新北
   市板橋區江子翠捷運站附近，這次是符仕育負責講課，被告
   也有去，符仕育這次講課更為詳盡，有講到如何領錢，被告
   則教我們如何使用平臺；第3次上課也是在江子翠捷運站附近
   ，也是符仕育上課，我拿凃翠雯、朱紅霞交代給我的錢給被
   告，之後我就走了；第4次上課也是在江子翠捷運站附近，也
   是拿錢過去給被告；第5次才是被告到我社區，本來是符仕育
   要來，但最後只有被告來，主要是要講轉換白銀的事情。又
   微信群組暱稱「粉角色888」是我用朱紅霞的手機建立的群組
   ，暱稱「智囊榜-manda」就是被告，暱稱「智能榜-林渝榛-
   師出鎔禎」則是我的帳號；有次投資人數很多，我才想說可
   以在社區承租場地。後來上面有訊息下來說「不倒翁888愛心
   事業」帳戶領不到錢，說要大家開白銀帳號，被告是到場幫
   忙做白銀開戶的事情，到場幫忙的只有被告，沒有其他人，
   現場10幾個人開設白銀帳戶，都是被告所處理的，因為我們
   都不會使用這些平臺等語（見原審卷第258-275頁）。
(2)證人蔡敏麗於偵查中證稱：林渝榛於105年5月時，在我新北
   市土城區的金城路居所向我介紹「不倒翁888愛心事業」方案
   ，後來林渝榛找了她的上線「鎔禎」來講課，但是該次我沒
   有去上課，林渝榛找林素燕教我使用「不倒翁888愛心事業」
   系統，但我學不會，我向林渝榛說我純投資就好，沒辦法找
   人加入等語（見他字卷第13頁）；於原審證稱：當時投資時
   是將現金拿給林渝榛，林渝榛再拿給被告，雖然我沒親眼看
   過林渝榛將錢拿給被告，但林渝榛都會在社區借車位給被告
   停車，且林渝榛說她會再將錢拿給被告。我知道被告是誰，
   因為被告會常常到我們社區的文康室上課，我曾經在社區內
   上過被告兩次課，都是被告講課，講課內容就是說如果要知
   道紅利，就要上平臺去操作的操作方式，其他內容我忘記了
   ，當時只有被告講課，沒有其他人；另外林渝榛也有約我去
   新北市板橋區三民路的一處郵局樓上聽課，被告也有去
    ，是符仕育在上課，這情形也有兩次，我在場時，沒有看到
    林渝榛、被告上台講話，被告也是在那邊聽符仕育上課等語
    （見原審卷第238-239、242-243頁）。
 (3)證人凃翠雯於偵查中證述：105年5月底黃蘋儒帶林渝榛來新
    北市土城區的事務所跟我說明投資方案，後來投資群組裡帳
    號「manda」的那位女生帶了一些資料過來，跟我說明投資1
    單位1球是1萬元人民幣等語（見他字卷第12頁）。又於原審
    時證述，我投資「不倒翁888愛心事業」的金額是1球，新臺
    幣5萬元，是將金額交付給林渝榛，在交錢當日或隔日，她
    就請被告到我們公司說明，林渝榛說被告在裡面賺了不少錢
    ，且說被告是她的上面，所以請被告來跟我說明會更清楚；
    被告向我說明時，是口頭上說明，並更詳細的說明她的邏輯
    ，主要是如何獲利和她賺了多少錢，還有她們有定期聚會及
    分享等等，所以在她們跟我說明的隔天我就決定投資，在被
    告跟我說明的當天傍晚或是隔天我將投資現金拿給林渝榛，
    之後我就加入「粉角色888」WeChat群組，是林渝榛拉我進
    去的，群組成員暱稱「智囊榜-manda」就是被告，他字卷第
    61頁卷附之對話記錄中，「智囊榜-manda」稱「明天符董聽
    說我們要聚會，主動問需不需要他到場支援大家」是因為他
    們都會有聚會，會有人分享他們如何獲利、獲利金額，群組
    內不定期都會張貼聚會的時間跟地點，但我從來都沒有參加
    過聚會，也沒有參與課程。我加入群組時，活動時間等資訊
    幾乎都是被告在PO文，我不知道被告究竟擔任何種角色，除
    了在第一次來向我說明投資方案外，我就沒有再見過被告等
    語（見原審卷第247-249、251-255頁）。
 (4)證人侯賀平於原審證述：劉勁松與朱紅霞介紹我投資「不倒
    翁888愛心事業」，後來去板橋上課時認識了林渝榛；我曾
    經上過兩次課，第1次是在新北市板橋區三民路上某郵局樓
    上，是聽符仕育講課，這次被告沒有上台，但是有在底下向
    她的客戶講解，被告具體角色為何我也不清楚，上完這次課
    程後 ，我就把新臺幣5萬2000元匯到林渝榛的帳戶內；第2
    次是林渝榛及劉勁松跟我說要在林渝榛社區1樓上課，是由
    被告講課，就說1個球、2個球、3個球，聽完這次課，意思
    是投資1個球的回饋時間比較長，3個球回饋時間較短，林渝
    榛私下一直叫我們投資，所以我在第1球尚未領取紅利時，
    就又決定投資兩球，並把投資金額交給林渝榛，這次我也沒
    有直接和被告接觸，我只有聽被告上課等語（見原審卷第  
    304-305、308-309頁）。
 (5)證人程平等於原審時證述：有一次因為我不會使用手機查帳
    號，朱紅霞就聯絡被告，並帶我去新北市區板橋區三民路某
    便利商店和被告見面，所以才和被告見了一次面，現場就我
    們三人，被告教朱紅霞，想說朱紅霞會了，就會教我等語（
    見原審卷第314-315頁）。
 (6)證人劉勁松於調查局詢問時證稱：我曾經到林渝榛社區參加
    過說明會，是講師即被告向在場人講解投資方式及「不倒翁
    888愛心事業」投資規模，並表示1球以新臺幣5萬元計算，
    每15天可以拿回15﹪的紅利，還有介紹投資可以拿到介紹獎
    金及對碰獎金，所以有鼓吹我們去拉下線拿介紹獎金及對碰
    獎金，我記得當時被告有跟我說，如果我這個月拉3個人進
    來，我就可以賺到新臺幣5萬元，當時說明會時，林渝榛及
    被告也有說明集團從事愛心事業，但我沒有注意聽，而且我
    知道「不倒翁888愛心事業」成員是有一位姓「符」的先生
    及被告、林渝榛，符先生負責臺北區域的投資人，於WeChat
    的暱稱是「鑽石哥」，至於被告、林渝榛的負責項目我不清
    楚，我加入後沒有領過任何紅利等語（見偵卷一第259-260
    頁）。
 (7)證人朱紅霞於原審證述：我有去板橋一個郵局樓上上課，我
    不記得是誰上課，現場很多人，我也聽不懂，當時被告、林
    渝榛都有在現場，她們有講解投資方案，好像是聽別人在講
    ，現場蠻亂的；我跟林渝榛比較熟悉，不認識被告，與她沒
    什麼接觸，我知道被告後來有去社區講解給我們聽，有看到
    被告在活動中心的白板上寫程式給大家看，但我不清楚內容
    ，我當天沒有留在現場聽，所以被告講的內容我不清楚，侯
    賀平、程平等後來也是說聽不太懂，被告講解時，是「不倒
    翁888愛心事業」剛開始、還沒有領紅利的時候；之後林渝
    榛說錢沒有辦法回來，要幫我們轉換成白銀，我與程平等就
    與被告相約於板橋區三民路的某便利商店內見面，之後被告
    幫我們操作轉換成白銀系統，但被告並沒有說她是「不倒翁
    888愛心事業」專案的何人；我有加入群組「粉角色888」，
    是林渝榛拉我進去的，後來因為感覺怪怪的，所以才有他字
    卷第96頁以下的群組對話，當時我說的「領導人」是指被告
    ，因為林渝榛有說被告是上面的領導人等語（見原審卷第  
    322-324頁）。
 (8)按共同實行犯罪行為之人，在共同意思範圍以內，各自分擔
    犯罪行為之一部，彼此協力、相互補充以達其犯罪之目的者
    ，即應對於全部所發生之結果，共同負責。再按多層次傳銷
    管理法第29條第1項，係以違反同法第18條規定之「行為人
    」為規範對象。「不倒翁888愛心事業」兼有違反銀行法第
    29條第1項、多層次傳銷管理法第18條規定之性質，其參加
    人亦非均依附或服從「不倒翁888愛心事業」事業營運高層
    之指令，而係得獨立決定商品銷售策略，為獨立之營業主體
    ，而與事業內部成員有間，故「不倒翁888愛心事業」之行
    為人，並不囿於該事業之主體負責人，其參加人或未參加之
    人，如擔任事業重要職務或屬於事業之高聘參加人，或與事
    業合意決定重大之營運事項，或積極參與組織擴散，或領得
    高額獎金等不法經濟利益，經綜合判斷而可認定與「不倒翁
    888愛心事業」規劃、設計及主要推廣者，就違反銀行法第
    29條第1項、多層次傳銷管理法第18條之違法行為有犯意聯
    絡與行為分擔，自應認該當於該規定「行為人」之構成要
    件。查本案「不倒翁888愛心事業」之維持，必須維繫於招
    攬不特定人加入，並於其等加入後傳授組織營運各種規則、
    取得各種收益之技巧，誘使新進加入者為獲取利益而投入資
    金及吸引組織外之人持續加入，「不倒翁888愛心事業」始
    能獲得資金之挹注而能持續不墜。是積極聯繫籌畫課程，或
    開設課程對參與之人講授等行為，顯為「不倒翁888愛心事
    業」運行體系核心事項之一，從事此等行為即應屬於積極參
    與組織擴散類型。
 (9)依前開證人林渝榛、蔡敏麗、凃翠雯、侯賀平、程平等、朱
    紅霞之證述，其等對於被告曾在林渝榛居住社區會議室講解
    有關「不倒翁888愛心事業」投資之白銀轉換系統操作等情
    ，均為一致之陳述；又被告之暱稱「智囊榜-manda」於105
    年6月18日於群組「粉角色888」之對話串中即有貼文「各夥
    伴，6月19日13時至15時召開會議，... 13時公司新制度講
    解，14時開通白銀帳戶」，此有對話截圖1份在卷可憑（見
    他字卷第63頁），且此情為被告所不否認，是堪認被告於
    105年6月19日確實曾至林渝榛上開居所之社區會議室向「不
    倒翁888愛心事業」投資者講解白銀系統開通事宜之事實。
    又依卷附「粉角色888」之對話串中，被告多次貼文標題為
    「不倒翁888公告」、「原"不倒翁888愛心事業"升級"全球
    國際不倒翁888愛心事業"說明」、「銀元註冊步驟」之「不
    倒翁888愛心事業」詳細規則之內容（見他字卷第51-52、  
    55-58、65-68頁），復曾告知群組內人員有關設置帳號之密
    碼規則，並稱「針對昨天發佈這些新的資訊，各位有任何想
    法跟存疑，可以提出討論」、「針對制度有問題的，請寫出
    你的疑問」、「見面作一一分析」、「6月20日我希望參加
    的能帶新朋友去瞭解這個全球的商業模式，有問題我們留在
    明天的小組會議」、「明天符董聽說我們要聚會，主動問需
    不需要他到現場支援大家」、「各位夥伴的意見呢？如果OK
    ，我要提前跟他說，在群（組）發話一下」、「明天你們要
    符董到嗎」等語（見他字卷第52頁、第58至62頁），可知該
    「不倒翁888愛心事業」方案主要之講解人雖為符仕育，但
    被告應立於輔助符仕育講授之地位，並可居間聯繫其上線符
    仕育與加入「粉角色888」群組，宣示組織高層指令並反映
    底層成員意見之人，自有積極參與組織擴散之行為分工。且
    倘被告單純僅係「不倒翁888愛心事業」之投資者，實無多
    次號召「粉角色888」群組成員聽取講座、單獨或甚至上台
    講解操作方法之必要。足認被告並非之單純投資者，而有發
    展下線成員、積極擴散該多層次傳銷組織之意思甚明。被告
    既有前揭各項參與分工之行為，顯見被告對於「不倒翁888
    愛心事業」從事本案違反銀行法及非法多層次傳銷之犯行知
    悉甚詳，而與陳澄玄、符仕育、林渝榛及其他參與「不倒翁
    888愛心事業」犯罪之姓名不詳成年人有犯意聯絡及行為分
    擔。雖各自所為有所不同，但此無非係渠等為求協力完成犯
    罪所為之角色分配，俱與本案犯罪之實現具有重要且密切之
    關聯性，應成立共同正犯。
(四)綜上所述，足認被告與陳澄玄、符仕育、林渝榛及其他參與
    「不倒翁888愛心事業」犯罪之姓名不詳成年人，就「不倒
    翁888愛心事業」投資方案，有非法吸收下線投資者資金而
    經營銀行業務及非法多層次傳銷之犯意聯絡及行為分擔。是
    本案事證已臻明確，被告犯行洵堪認定。
二、被告及辯護人辯解（護）不可採之理由
(一)被告及辯護人辯解（護）意旨略以：
  1.被告僅是單純之「不倒翁888愛心事業」投資者，向投資人
    講解轉換成白銀帳戶亦僅是純粹幫忙而已，並未有何介紹或
    收取金錢行為。
  2.銀行法第125條所處罰之非銀行經營收受存款等業務之罪，
    須對多數人或不特定人為之，其中「多數人」係指具有特定
    對象之多數人，所稱「不特定之人」係指不特定對象，可得
    隨時增加者，而銀行法第29條之1規範目的，在於避免行為
    人藉由各種名義違法吸金，進而導致危及國家金融秩序之程
    度。本案告訴人均為林渝榛所招攬之之下線，被告並未收受
    任何佣金，僅因介紹林渝榛、李梅而領過各1次介紹獎金新
    臺幣1000元，顯然與銀行法第29條、第29條之1、第125條之
    行為有間。
  3.多層次傳銷必以推廣、銷售商品或服務為其成立要件，若未
    有推廣、銷售商品或服務之行為，即非為多層次傳銷法規範
    之範圍。本案「不倒翁888愛心事業」與上開要件不合，並
    非多層次傳銷管理法第3條所欲規範之多層次傳銷等語。
(二)惟查：
  1.被告確具有違反銀行法非銀行不得經營收受準存款業務規定
    及非法多層次傳銷之故意，並參與發展下線成員、積極擴散
    「不倒翁888愛心事業」多層次傳銷組織之行為，其與陳澄
    玄、符仕育、林渝榛及其他參與「不倒翁888愛心事業」犯
    罪之姓名不詳成年人有犯意聯絡及行為分擔，均經認定如上
    。
  2.依「不倒翁888愛心事業」之參與規則及運作模式，其係吸
    收不特定人加入投資，投資人數亦處於可隨時增加之狀態，
    且吸收之投資人各行各業均有，且無名額限制，可得隨時增
    加，符合銀行法第5條之1、第29條之1所稱之「多數人」、
    「不特定之人」要件等情，亦經本院詳述如前。
  3.多層次傳銷管理法第3條所規範之「多層次傳銷」，已包含
    括合法之多層次傳銷及同法第18條所禁止之變質多層次傳銷
    ，依其規範目的，應不以有實際商品或勞務之銷售為必要。
    雖多層次傳銷管理法第5條第1項規定：「本法所稱傳銷商，
    指參加多層次傳銷事業，推廣、銷售商品或服務，而獲得佣
    金、獎金或其他經濟利益，『並』得介紹他人參加及因被介紹
    之人為推廣、銷售商品或服務，或介紹他人參加，而獲得佣
    金、獎金或其他經濟利益者。」似規定多層次傳銷須有「
    推廣、銷售商品或勞務」導致參加人取得經濟利益為前提。
    惟：
 (1)多層次傳銷管理法第18條之前身即修正前公平交易法第23條
    立法理由，係以多層次傳銷之變型態樣繁多，如其參加人所
    得之佣金、獎金或其他經濟利益，主要係基於介紹他人參加
    ，則後參加者必因無法覓得足夠之人頭而遭經濟上之損失，
    其發起或推動之人則毫無風險，且獲暴利，可能破壞市場機
    能，甚或造成社會問題，故對此類多層次傳銷明文加以禁止
    （公平交易法80年2月4日制訂條文說明參照）。該立法理由
    已表明多層次傳銷之「變型態樣」繁多，無法僅依修正前公
    平交易法第8條第1項（現行多層次傳銷管理法第3條）之文
    義定義多層次傳銷。
 (2)且變質之多層次傳銷，其銷售之商品及服務於整個行銷計畫
    中虛化及空洞化，變得可有可無，反而鼓勵參加人竭力招募
    人員加入組織，促使參加人員得不斷從自己介紹加入之人員
    、或間接從其他人介紹進入之人員所給付之代價中抽取報酬
    並獲晉級之機會，故該事業或組織並非將商品或服務推出市
    場賺取利潤以分享參加人，而係不斷從企業之外拉人進來，
    貢獻給組織內之既有成員（尤其是高階成員），愈早加入者
    獲利愈多，失之公平，並使較後參加變質多層次傳銷之人受
    到高利潤之驅使，恐懼自己成為最後一隻老鼠，落得血本無
    歸的窘境，勢必無所不用其極，一旦人際關係飽和，無人可
    拉，類此組織勢必瀕臨崩潰，造成社會經濟秩序之動盪，且
    誘使社會人心趨向投機、射倖與詐騙，因此變質之多層次傳
    銷應具有可責性。
 (3)是「空有商品表象而無實質商品或服務銷售內涵」之虛化變
    質多層次傳銷，應依多層次傳銷管理法第29條各項追究刑事
    責任。「形式上無所謂商品或服務之推廣、銷售」，意即欠
    缺商品、服務形式表徵，卻以相同於上開虛化變質多層次傳
    銷模式介紹他人進入組織獲利之傳銷體系，自亦屬變質之多
    層次傳銷，亦應為多層次傳銷管理法第18條、第29條規範之
    對象。
  4.綜上，被告所辯各端，均不足取。
三、論罪的理由
(一)新舊法比較：被告行為後，銀行法第125條第1項業於107年1
    月31日修正公布，並自同年2月2日起生效施行，修正前原規
    定：「違反第二十九條第一項規定者，處三年以上十年以下
    有期徒刑，得併科新臺幣一千萬元以上二億元以下罰金。其
    『犯罪所得』達新臺幣一億元以上者，處七年以上有期徒刑
    ，得併科新臺幣二千五百萬元以上五億元以下罰金」，修正
    後規定：「違反第二十九條第一項規定者，處三年以上十年
    以下有期徒刑，得併科新臺幣一千萬元以上二億元以下罰金
    。其『因犯罪獲取之財物或財產上利益』達新臺幣一億元以
    上者，處七年以上有期徒刑，得併科新臺幣二千五百萬元以
    上五億元以下罰金」，觀諸其立法理由謂：104年12月30日
    修正公布之刑法第38條之1第4項所定沒收之「犯罪所得」範
    圍，包括違法行為所得、其變得之物或財產上利益及其孳息
    ，與原第1項後段（指修正前銀行法第125條第1項後段）「
    犯罪所得」依立法說明之範圍，包括因犯罪直接取得之財物
    或財產上利益、因犯罪取得之報酬、前述變得之物或財產上
    利益等，有所不同，鑑於該項規定涉及罪刑之認定，為避免
    混淆，造成未來司法實務上犯罪認定疑義，該「犯罪所得」
    之範圍宜具體明確等語，可見銀行法第125條第1項後段文字
    雖經前述修正，但修正前關於「犯罪所得」之定義，與修正
    後「因犯罪獲取之財物或財產上利益」，並無不同，尚非屬
    法律變更，是本案應逕適用修正後銀行法第125條第1項規定
    處斷。
(二)論處罪刑之法律適用：
  1.核被告所為，係違反銀行法第29條之1、第29條第1項規定，
    而應依同法第125條第1項前段之非銀行經營收受準存款業務
    罪處斷（起訴書誤載為違反銀行法第125條第1項後段之罪，
    業經公訴人於原審以論告書更正，見原審卷第397頁）及違
    反多層次傳銷管理法第18條規定，而應依同法第29條第1項
    規定處斷。被告與林渝榛、陳澄玄、符仕育及其他姓名年籍
    不詳成年人間，就上開犯行有犯意聯絡及行為分擔，應論以
    共同正犯。
  2.再按刑事法若干犯罪行為態樣，本質上原具有反覆、延續實
    行之特徵，立法時既予以特別歸類，定為犯罪構成要件之行
    為要素，則行為人基於同一之犯意，在密切接近之一定時、
    地持續實行之複數行為，倘依社會通念，於客觀上認為符合
    一個反覆、延續性之行為觀念者，於刑法評價上，即應僅成
    立一罪，俾免有重複評價、刑度超過罪責與不法內涵之疑慮
    ，學理上所稱「集合犯」之職業性、營業性或收集性等具有
    重複特質之犯罪均屬之，例如經營、從事業務、收集、販賣
    、製造、散布等行為概念者。被告所犯其中銀行法第29條第
    1項規定所稱「經營」、「辦理」，本質上屬持續實行之複
    次行為，而多層次傳銷管理法禁止之變質多層次傳銷行為，
    其行為性質亦具有營業性及反覆性，均應認為係集合多數犯
    罪行為而成立獨立犯罪型態之「集合犯」，各應僅成立一罪
    。
  3.被告以招攬投資人參加本件「不倒翁888愛心事業」投資案
    之一行為，同時違反前揭銀行法、多層次傳銷管理法之規定
    ，而觸犯上開各罪名，為想像競合犯，依刑法第55條規定，
    應從一重之銀行法第125條第1項前段之規定處斷。
  4.刑法第59條酌量減輕其刑之規定，係以行為人犯罪之情狀，
    在客觀上足以引起一般同情，顯可憫恕，認為縱予宣告法定
    最低度刑，仍嫌過重，始有其適用。此所謂「犯罪之情狀」
    ，與同法第57條規定科刑時應審酌之一切情狀，並非有截然
    不同之領域，於裁判上應就此予以全盤考量，審酌其犯罪有
    無可憫恕之事由。查被告雖自始否認犯行，然因其直接招攬
    行為而投資之人數非多，縱加計其共同正犯林渝榛所招攬之
    人數，亦僅為11人（林渝榛、李梅、蔡敏麗、凃翠雯、侯賀
    平、程平等、劉勁松、朱紅霞、周芳香、黃蘋儒、王輝嬌）
    ，所投注之金額係新臺幣5至20萬元。又本案告訴人蔡敏麗
    、凃翠雯、侯賀平、程平等、劉勁松等人，均已與被告調解
    成立並賠償完畢，且被告自陳其亦有投資新臺幣45萬及人民
    幣1萬元，至今仍無法領回，是其犯罪情節與「不倒翁888愛
    心事業」策劃操控之上游人員為輕，衡量被告所涉之罪刑為
    法定本刑3年以上之重罪，在客觀上顯有足以引起一般人憫
    恕，認為縱予宣告法定最低度刑，猶有情輕法重而嫌過重之
    情，爰依刑法第59條之規定，酌減其刑。
四、撤銷改判之理由：
(一)原審認被告所犯事證明確，予以論罪科刑，固非無見。惟：
  1.本案被告涉及之「不倒翁888愛心事業」規模，原審判決僅
    論及告訴人蔡敏麗、凃翠雯、侯賀平、程平等、劉勁松所投
    入之新臺幣20萬5000元、5萬1000元、15萬6000元、15萬600
    0元及5萬2000元，並未計入符仕育、楊鎔禎之人民幣15萬元
    (15單位)、新臺幣45萬元及人民幣1萬元(10單位)、林渝榛
    、李梅之各新臺幣15萬元，致影響刑之量定，尚有違誤
    。
  2.被告於本院審理期間，已分別與告訴人蔡敏麗、凃翠雯、侯
    賀平、程平等、劉勁松達成和解，並分別賠償蔡敏麗（新臺
    幣2萬2500）、凃翠雯（新臺幣7800元）、侯賀平（新臺幣2
    萬3400元）、程平等（新臺幣2萬3400元）、劉勁松（新臺
    幣7800元），此有被告提出之陳報狀、和解協議書、調解筆
    錄、郵政匯款證明在卷可參（見本院卷第231-267頁），原
    審未及審酌此等與科刑有關之事項，尚有未洽。
  3.被告上訴意旨否認犯行，並無理由；另檢察官上訴主張原判
    決未與相關招募之投資人和解、賠償損失，犯後態度非佳，
    且僅量處較銀行法第125條第1項前段之罪法定最低刑度高出
    2月，恐失之過輕等語。然本案被告涉及「不倒翁888愛心事
    業」規模之認定業已變動，且被告亦已與告訴人等達成和解
    賠償其等損害等情，已如前述，故量刑基礎即不相同。檢察
    官指摘原判決此部分認定不當，亦無理由。
  4.檢察官及被告上訴雖均無理由，惟原判決既有上揭之未洽，
    仍無從維持，應由本院撤銷改判。
(二)量刑之理由爰以行為人責任為基礎，審酌被告明知非銀行業
    者，不可藉以各種名義吸收他人資金，竟不思以正途賺取所
    需，率予加入「不倒翁888愛心事業」，並積極發展組織之
    規模，非但造成較晚其他投入者之財產損失，且有害社會信
    賴關係，破壞金融秩序，欠缺法治觀念，所為實有不該，又
    衡酌被告之犯後態度、與告訴人蔡敏麗、凃翠雯、侯賀平、
    程平等、劉勁松均已調解成立，並賠償上述金額完畢，及被
    告之智識程度、經濟狀況、犯罪之動機、目的、手段、品行
    及所獲利益等一切情狀，量處如主文第2項所示之刑。
(三)緩刑
被告未曾因故意犯罪而受有期徒刑以上刑之宣告，此有本院被告
前案紀錄表附卷可稽（見本院卷第127-128、307頁），審酌被告
既以積極尋求和解，足認其尚有悔意，參以其就「
   不倒翁888愛心事業」組織所涉相關犯行之參與程度僅及於本
   案所認定之行為，並考量其生活狀況，本院認被告經此刑之
   宣告應已知所警惕，信無再犯之虞，就其經判處之刑度，以
   暫不執行為適當，爰依刑法第74條第1項第1款之規定，宣告
   緩刑5年。另為使被告確實記取教訓，以達戒慎行止、預防再
   犯之目的，有命其為一定負擔以為暫不執行刑罰條件之必要
   。經審酌其身分、資力、本案情節等情，併依刑法第74條第2
   項第4款規定，命被告應於本判決確定後3年內，向公庫支付
   新臺幣50萬元。被告若未遵循本院諭知之緩刑期間應履行之
   負擔，而情節重大者，檢察官得依刑事訴訟法第476條及刑法
   第75條之1第1項第4款規定，聲請撤銷本件緩刑宣告，併予敘
   明。
五、沒收部分：
(一)刑法及刑法施行法沒收相關條文，業於105年7月1日修正施
    行，依修正後刑法第2條第2項：「沒收、非拘束人身自由之
    保安處分適用裁判時之法律」、刑法施行法第10條之3第2項
    ：「105年7月1日前施行之其他法律關於沒收、追徵、追繳
    、抵償之規定，不再適用」等規定，沒收應直接適用裁判時
    之法律，且刑事特別法關於沒收及其替代手段等規定，均不
    再適用，惟刑法沒收新制生效後，倘其他法律針對沒收另有
    特別規定，依刑法第11條「特別法優於普通法」之原則，仍
    應優先適用該特別法之規定。嗣銀行法第136條之1於107年1
    月31日修正公布，並自同年2月2日起施行，修正後規定為：
    「犯本法之罪，犯罪所得屬犯罪行為人或其以外之自然人、
    法人或非法人團體因刑法第38條之1第2項所列情形取得者，
    除應發還被害人或得請求損害賠償之人外，沒收之」，此規
    定既在刑法沒收新制生效後始修正施行，依上開說明，違反
    銀行法案件之犯罪所得沒收，即應優先適用修正後銀行法第
    136條之1規定處理，至新法未予規範之沒收部分（例如：犯
    罪所得之追徵、排除、過苛調節等項），仍回歸適用刑法沒
    收新制相關規定處理。
(二)鑑於沒收不法利得制度乃基於「任何人不得保有犯罪所得」
    之原則，核與民事侵權行為係以填補損害之目的不同。在考
    量避免雙重剝奪之前提下，倘被告與被害人業已達成和解並
    已清償，稽之修正後刑法第38條之1第4項「犯罪所得已實際
    合法發還被害人者，不予宣告沒收或追徵。」立法意旨，固
    不應容許法院於和解範圍內再行諭知沒收，但被告倘未依和
    解條件履行，此時既無雙重剝奪之慮，且參酌沒收不法利得
    既屬「準不當得利之衡平措施」，仍應由法院諭知沒收，僅
    於執行時檢察官應斟酌已履行部分免予沒收。又犯罪所得高
    於和解金額之情況（包括無任何金錢賠償），亦僅於已給付
    之和解金額依法生免予沒收之效力，就其差額，性質上仍屬
    犯罪所得，應由法院審酌有無刑法第38條之2第2項所定過苛
    條款之適用決定應否宣告沒收。而沒收是否過苛，在不法所
    得部分應特別注意是否摧毀被沒收人之生存基礎，或造成無
    法期待之負擔，逾越比例原則之限制，造成妨礙修復式正義
    之實現。被告與告訴人蔡敏麗、凃翠雯、侯賀平、程平等、
    劉勁松達成和解，並分別賠償所承諾之款項，均如前述，考
    量被告之賠償所佔告訴人損害之比例（15%），及共同正犯
    林渝榛先前業已償還告訴人投入金額之7成，其等損害近乎
    已受填補，再參以被告自承收受林渝榛轉交其招攬之人投入
    款項共計新臺幣15萬元（本院卷第330頁，被告雖辯稱該筆
    金錢業已轉交符仕育，然此已為符仕育在原審作證時否認，
    見原審卷一第339頁，是仍應認此15萬元係被告犯罪所得）
    ，被告支付賠償金額後所剩之犯罪所得款項與告訴人等尚未
    受償之損害已相差無幾，且告訴人等均已不再追究此部分財
    產（本院卷第231-267頁），依被告之資力，若再諭知沒收
    和解與犯罪所得之差額，被告顯已無力償還而且更生無望，
    基此，本院認無再沒收或追徵被告此部分之犯罪所得與和解
    金額之差額之必要，附此敘明。
據上論結，應依刑事訴訟法第369條第1項前段、第364條、第299
條第1項前段，判決如主文。
本案經檢察官呂光華到庭執行職務。
中　　華　　民　　國　 108　　年　　12　　月　　31　　日
                  刑事第五庭    審判長法  官  許仕楓
                                      法  官  陳如玲
                                      法  官  林柏泓
以上正本證明與原本無異。
如不服本判決，應於收受送達後10日內向本院提出上訴書狀，其
未敘述上訴之理由者並得於提起上訴後10日內向本院補提理由書
（均須按他造當事人之人數附繕本）「切勿逕送上級法院」。
                                     書記官   武孟佳    
中　　華　　民　　國　　109 　年　　1 　　月　　3 　　日
附錄本案所犯法條：
銀行法第29條
除法律另有規定者外，非銀行不得經營收受存款、受託經理信託
資金、公眾財產或辦理國內外匯兌業務。
違反前項規定者，由主管機關或目的事業主管機關會同司法警察
機關取締，並移送法辦；如屬法人組織，其負責人對有關債務，
應負連帶清償責任。
執行前項任務時，得依法搜索扣押被取締者之會計帳簿及文件，
並得拆除其標誌等設施或為其他必要之處置。

銀行法第29條之1
以借款、收受投資、使加入為股東或其他名義，向多數人或不特
定之人收受款項或吸收資金，而約定或給付與本金顯不相當之紅
利、利息、股息或其他報酬者，以收受存款論。

銀行法第125條
違反第 29 條第 1 項規定者，處 3 年以上 10 年以下有期徒刑
，得併科新臺幣 1 千萬元以上 2 億元以下罰金。
其因犯罪獲取之財物或財產上利益達新臺幣一億元以上者，處 7
 年以上有期徒刑，得併科新臺幣 2 千 5 百萬元以上 5 億元以
下罰金。
經營金融機構間資金移轉帳務清算之金融資訊服務事業，未經主
管機關許可，而擅自營業者，依前項規定處罰。
法人犯前二項之罪者，處罰其行為負責人。